臺灣臺北地方法院民事判決　　　　　　　　　　　　九十一年度重訴字第七一七號
　　原　　　告　玉山商業銀行股份有限公司
　　法定代理人　乙○○
　　訴訟代理人　丙○○
　　　　　　　　丁○○
　　被　　　告　甲○○
右當事人間請求清償借款事件，本院判決如左：
    主      文
被告應給付原告新臺幣玖佰柒拾萬貳仟捌佰貳拾肆元，及自民國八十九年三月十五日
起至清償日止，按年息百分之八點六七計算之利息，暨自民國八十九年四月十六日起
至清償日止，逾期六個月以內者，按上開利率百分之十，逾期超過六個月者，按上開
利率百分之二十計算之違約金。
訴訟費用由被告負擔。
本判決於原告以新臺幣佰貳拾肆萬元或同面額之中央政府建設公債八十三年度甲類
第一期、第三期債票供擔保後，得假執行。但被告如於假執行程序實施前以新臺幣玖
佰柒拾萬貳仟捌佰貳拾肆元為原告預供擔保，得免為假執行。
    事      實
甲、原告方面：
  一、聲明：除假執行供擔保金額外，如主文所示。
  二、陳述：
  （一）訴外人段津薪邀同被告為連帶保證人，於民國八十八年六月二十五日向原告
        借用新台幣（下同）一千三百七十萬，約定清償期為八十八年十一月二十五
        日，利息自借款日起按原告基本放款利率加碼週年利率百分之零點三九計算
        ，按月計付，並同意隨原告基本放款利率變動而同時調整；貸放後之加（減
        ）碼年息，並同意按照原告放款利率加減碼標準，基於公平互惠原則，每屆
        滿六個月得檢討調整一次。逾期違約金，凡逾期在六個月以內者，另按約定
        利率百分之十計付，逾期超過六個月部分，另按約定利率百分之二十計付。
  （二）詎屆清償期後，原告除獲償部分本金三百九十九萬七千一百七十六元及至八
        十九年三月十四日止之利息外，其餘部分迄未獲清償，被告為訴外人段津薪
        連帶保證人，依法應負連帶保證責任，為此依據連帶保證之法律關係提起本
        件訴訟。
  （三）系爭連帶保證書上的保證金額已載明僅限於二千萬元，所以被告保證的範圍
        只有二千萬元，對被告並沒有不利益不確定的情形。
  （四）對於訴外人段津薪清償其積欠原告債務一事，原告依法並無理由得以拒絕受
        領，但原告並未同意訴外人段津薪延展還款期限，且已對訴外人段津薪發支
        付命令，並執行訴外人段津薪所提供之擔保品。
  三、證據：提出借據、授信約定書、交易明細查詢、存放款利率查詢、玉山商業銀
      行收入傳票影本、玉山商業銀行放款支出傳票影本、連帶保證書影本、臺灣臺
      南地方法院民事紀錄科通知影本、臺灣臺南地方法院支付命令影本、支付命令
      確定證明書影本、臺灣板橋地方法院支付命令影本及民事聲請支付命令狀影本
      等件為證。
乙、被告方面：
  一、聲明：
  （一）原告之訴駁回。
  （二）如受不利判決，願供擔保請准宣告免為假執行。
  二、陳述：
  （一）按民事訴訟法二百七十七條前段前條文及最高法院十七年上字第九一七號判
        例判例之說明，被告既否認借款上之簽名及印章為真正，原告以借據請求被
        告負清償責任，自應先舉證系爭借據形式上、實質上皆為真正。證人劉美伶
        於鈞院九十一年五月十六日審理時之證言，並無法證明借據上關於被告之簽
        名章為真正，依前揭說明，應駁回原告之請求。
  （二）原告提出被告簽署之授信契約書及連帶保證契約書為請求之依據，然而被告
        簽署連帶保證書時，連帶保證書上之金額是空白的，授信約定書上未載明主
        債務人，則該授信約定書及連帶保證契約書規範被告永遠之不確定責任，被
        告顯有被加重責任之危險狀態，且為重大不利益，有違誠信原則。況依民法
        第七百三十九條、第七百四十一條規定，保證契約為保證人與債權人之獨立
        契約，且與主債務間存有從屬性原則，保證應指就特定主債務之責任，則該
        授信約定書顯與法律規定本旨相異。就此而言，系爭授信約定書第二條之約
        定，係屬民法第二百四十七條之一與消費者保護法第十二條規定之附合契約
        ，該約定為無效。被告未於系爭借據連帶保證人欄簽名，亦未為連帶保證之
        意思表示，雖有被告之印章，亦不生效力。蓋原告為銀行金融專業，對於連
        帶保證須為「對保手續」。惟對系爭借款，對被告並未「對保」，按授信契
        約書第十五條第一項已約定「須由立約人親自辦理對保簽章後始生效力」，
        而原告未為對保程序，則系爭之授信契據不生效力，因此原告請求被告負連
        帶保證責任，實無理由。
  （三）訴外人段津薪於被告簽署授信約定書、連帶保證書時，向原告借用之該筆借
        款已清償完畢，被告就本訴訟中之系爭借款並不負清償責任。況且原告主張
        借據上約定之清償期限為八十八年十一月二十五日，惟訴外人段津薪至八十
        九年三月十四日止仍有繳息之行為，顯見原告允許借款延期清償借款，不論
        借據是否真正，原告允許債務人延期清償未獲帶保證人之同意，依民法第七
        百五十五條之規定，被告不負保證責任，故原告請求被告清償無理由。
    理      由
一、本件原告起訴主張：訴外人段津薪邀同被告為連帶保證人，於八十八年六月二十
    五日向原告借用一千三百七十萬，約定清償期為八十八年十一月二十五日，利息
    自借款日起按原告基本放款利率加碼週年利率百分之零點三九計算機動調整之，
    按月計付，逾期在六個月以內者，按約定利率百分之十，逾期超過六個月部分，
    按約定利率百分之二十計付違約金。詎屆清償期後，原告除獲償部分本金三百九
    十九萬七千一百七十六元及至八十九年三月十四日止之利息外，其餘部分迄未獲
    清償，被告為訴外人段津薪連帶保證人，依法應負連帶保證責任，為此依據連帶
    保證之法律關係提起本件訴訟。被告則以：系爭借款上之簽名及印章非真正，連
    帶保證書上之金額是空白的，授信約定書上亦未載明主債務人，則授信約定書及
    連帶保證契約書規範被告永遠之不確定責任，被告顯有被加重責任之危險狀態，
    為重大不利益，有違誠信原則。況且被告對系爭借款並未親自對保，按授信契約
    書第十五條第一項約定，系爭授信契約不生效力。再者，原告允許訴外人段津薪
    借款延期清償未獲帶保證人之同意，依民法第七百五十五條之規定，被告不負保
    證責任，故原告請求被告清償無理由等語，資為抗辯。
二、原告主張訴外人段津薪於八十八年六月二十五日向原告借用一千三百七十萬，約
    定清償期為八十八年十一月二十五日，利息自借款日起按原告基本放款利率加碼
    週年利率百分之零點三九計算機動調整之，按月計付，逾期在六個月以內者，按
    約定利率百分之十，逾期超過六個月部分，按約定利率百分之二十計付違約金。
    詎屆清償期後，原告除獲償部分本金三百九十九萬七千一百七十六元及至八十九
    年三月十四日止之利息外，其餘部分迄未獲清償一情，為被告所不爭執；至於原
    告另主張被告應負連帶保證人責任給付九百七十萬二千八百二十四元及如聲明所
    示之利息、違約金一情，則為被告所否認，並以前開情詞抗辯之。經查：
（一）按消費者保護法所稱之消費者，依消費者保護法第二條之立法解釋，指以消費
      為目的而為交易、使用商品或接受服務者而言。消費者保護法係處理消費者與
      企業經營者因消費關係所產生爭執之法律，職此足見若非因消費關係所引起之
      法律關係，自無適用消費保護法之餘地。又銀行或其他金融機構與連帶保證人
      間所訂立之保證契約，乃保證人擔保借款人對金融機構債務之清償責任，金融
      機構對保證人並未提供任何商品或服務，保證人並未因有保證契約而自銀行獲
      得報償，其性質應屬單務、無償契約，尚非屬消費者保護法之有關消費法律關
      係，自無該法之適用，最高法院八十八年臺上字第二０五三號判決可資參照。
      參酌上開說明，本件兩造間所簽定之系爭連帶保證書，乃被告擔保訴外人段津
      薪對原告債務之清償責任，原告並未提供任何商品或服務，亦不負任何義務，
      被告亦無從因保證契約而自原告獲得報償，其性質屬單務、無償契約，並非屬
      消費之法律關係，被告自與消費者保護法第二條第一款所定義之消費者有間，
      兩造關於系爭保證法律關係，自無消費者保護法之適用，合先敘明。
（二）按就連續發生之債務為保證而未定有期間者，保證人得隨時通知債權人終止保
      證契約，惟依民法第七百五十四條之規定，其終止保證契約之通知，應向債權
      人為之。保證人與債權人約定就債權人與主債務人間所生一定範圍內之不特定
      債務，預定最高限額，由保證人予以保證之契約，學說上稱之為最高限額保證
      。此種保證契約如定有期間者，在該期間內所生約定範圍內之債務，不逾最高
      限額者，均為保證契約效力所及；如未定期間者，於保證契約未經保證人依民
      法第七百五十四條規定終止或有其他消滅原因以前，所生約定範圍內之債務，
      亦同。故在該保證契約有效存在期間內，已發生之約定範圍內之債務，縱因清
      償或其他事由而減少或消滅，該保證契約依然有效，嗣後所生約定範圍內之債
      務，於不逾最高限額者，債權人仍得請求保證人履行保證責任。除有特約外，
      亦無以約定範圍內某特定債務之清償完畢日，作為此種保證契約終期之可言。
      此與一般保證係就主債務人之特定債務為保證，於該特定債務消滅時，保證契
      約即歸消滅者不同，最高法院七十七年臺上字第九四三號著有判例意旨可資參
      照。次按被保證之主債務，無須現實已發生，以有發生之基礎而將來可發生者
      為已足，是將來可發生之債務，亦可作為保證之主債務。又將來之債務，其數
      額亦不以現實具體決定為必要，只定其最高限額即可，此與保證債務之從屬性
      尚無違背，亦能幫助企業資金之取得增加企業之競爭力，故亦無產生不公平現
      象之虞，最高法院七十七年度臺上字第一五七號、七十九年度臺上字第五號判
      決意旨可資參考。是當事人基於私法自治及契約自由原則而約定最高限額保證
      ，依法應無不許之理。經查：
    １、被告既已自認其於八十六年五月二十九日簽定系爭連帶保證書，原告對上開
        被告出具之連帶保證書復已為承諾（方會提起本件清償借款之訴），應認兩
        造間已依上開保證書之內容成立連帶保證契約，而依該連帶保證書之記載「
        立連帶保證書人甲○○等（以下簡稱保證人並包括繼承人及法定代理人）今
        向玉山商業銀行（以下簡稱貴行）連帶保證凡貴行持有段津薪（以下簡稱債
        務人）於現在（包括改組前）及將來所簽章之付款、承兌、背書或保證之票
        據、借據、契約及其他一切債務憑證以新台幣貳仟萬元為限額，保證人願與
        債務人負連帶償還責任。如債務人對於上項經簽章之票據、借據、契約及其
        他一切債務憑證不履行其責任，或應償付款項到期不償還清楚者，無論該項
        借款或債務有無提出抵押品，或所提之抵押品處分所得價款是否足以償還借
        款及債務，：：：，均由全體保證人連帶負責償還。一經貴行通知，保證人
        願即將保證金額連同延滯期間應付利息（依債務人與貴行所定利率計算），
        及各種違約金、損害賠償、各項費用、代付款項等一併代為償還清楚，：：
        ：」依被告所出具上開連帶保證書記載之內容，被告同意就訴外人段津薪對
        於原告現在及將來所負一切之債款、票款等債務，在被告未終止上開保證契
        約前，在訴外人段津薪對被告之債務在二千萬元之範圍內應與主債務人即段
        津薪負連帶清償責任，並不因約定範圍內某特定債務之清償完畢日，作為此
        連帶保證契約之終期，則被告抗辯段津薪於簽署連帶保證契約時對原告之借
        款債務已經清償，其自無庸對原告負連帶清償之責云云，自不足採。
    ２、按當事人主張有利於己之事實者，就其事實有舉證之責任，民事訴訟法第二
        百七十七條前段定有明文。本件被告既自認連帶保證書上之簽名為真正，亦
        不否認連帶保證書上立連帶保證書人為「被告」，被保證人即債務人為訴外
        人「段津薪」，其有為訴外人段津薪為保證行為之事實，則被告空言否認其
        簽署連帶保證書時，連帶保證書上已記載以二千萬元為保證範圍一情，不但
        與一般經驗法則不符，且就此一有利於己之事實，始終未能提出其他事證以
        實其說，則被告此部分所辯，自無足採。
    ３、被告所出具之連帶保證書，其上條款係由原告一方預定契約之條款，而由需
        要定約之他方，依照該項預定條款簽定之契約，學說上曰為「附合契約」，
        此類契約通常由工商企業之一方，預定適用於同類契約之條款，由他方依其
        契約條款而訂定之。預定契約條款之一方，通常為經濟上較強者，而依其預
        定條款訂約之一方，則多為經濟上之較弱者，為防止契約自由之濫用，民法
        第二百四十七條之一之規定，已對附合契約有所規範，系爭保證契約雖於民
        法債編八十九年五月五日修正施行前所訂定，然依民法債編施行法第十七條
        規定，仍可適用民法第二百四十七條之一之規定，如系爭保證契約有民法第
        二百四十七條之一所定按其情形顯失公平之情況，該約定部分條款應認無效
        。依上開被告出具之保證書，就訴外人段津薪對原告於出具保證書當時及將
        來所負之借款等債務，在二千萬元限額之範圍內，與主債務人段津薪負連帶
        清償責任，核其性質應屬最高限額保證契約，揆諸前揭說明，法律並未禁止
        當事人間為特別約定，前開保證契約既有二千萬元之限額，並非漫無限制，
        保證人可斟酌被保證人及保證人自己之財力，而自由選擇是否為他人之保證
        人，亦可依民法第七百五十四條第一項規定，隨時終止系爭連帶保證契約，
        被告對於終止連帶保證契約後主債務人段津薪對原告發生之債務，自無庸負
        連帶保證責任，況且，被告所負之義務又以不超過主債務人所負之債務為限
        ，而被保證之債務內容雖有概括條款，惟究屬訴外人段津薪與原告交易所生
        之債務，日後可得具體確定自與保證債務之從屬性尚為違背，且此保證契約
        未涉及不法或無從履行，足認上開約定並無違反誠信原則、顯失公平之處，
        自屬有效，是被告執上開情詞抗辯，要無足取。
（三）綜上所述，不論被告是否在系爭授信約定書、借據上簽名或蓋章，被告依上開
      連帶保證書，其與原告所簽定者既為最高限額保證契約，且該連帶保證契約並
      未訂有期限，則該連帶保證契約於未經被告依民法第七百五十四條第一項規定
      終止，或有其他消滅原因之前，關於訴外人段津薪對原告所生約定範圍內二千
      萬元之借款債務，均應負連帶保證責任。
三、按借用人應於約定期限內，返還與所借用物種類、品質、數量相同之物。又稱保
    證者，謂當事人約定，一方於他方之債務人不履行債務時，由其代負履行責任之
    契約；又保證債務，除契約另有訂定外，包含主債務之利息、違約金、損害賠償
    及其他從屬於主債務之負擔；另連帶債務之債權人，得對債務人中之一人或數人
    或全體同時或先後請求全部或一部之給付，民法第四百七十八條、第七百三十九
    條、第七百四十條、第二百七十三條第一項分別定有明文。本件原告主張訴外人
    段津薪向其借款，屆期未為清償一情，為被告所不爭執，復據其提出核與事實相
    符之借據、授信約定書、交易明細查詢、存放款利率查詢、玉山商業銀行收入傳
    票、玉山商業銀行放款支出傳票等件為證，被告為訴外人段津薪之連帶保證人，
    依法應與訴外人段津薪負連帶清償責任，則原告請求被告清償，自屬有據。
四、從而，原告依連帶保證之法律關係請求被告給付九百七十萬二千八百二十四元
   ，及如主文所示之利息、違約金，為有理由，應予准許。
五、本件事證已臻明確，兩造其餘主張陳述及所提證據，經本院斟酌後，核與判決結
    果不生影響，毋庸一一贅述，附此敘明。
六、本判決兩造分別陳明願供擔保請准宣告假執行或免為假執行，核均無不合，爰分
    別酌定相當之擔保金額，予以准許。
七、結論：本件原告之訴為有理由，依民事訴訟法第七十八條、第三百九十條第二項
    、第三百九十二條，判決如主文。
中　　　華　　　民　　　國　　九十一　　年　　　七　　　月　　三十一　　日
                            臺灣臺北地方法院民事第一庭
                                            審判長法　　　官  張靜女
                                                  法　　　官  蕭胤瑮
                                                  法　　　官　雷淑雯
右為正本係照原本作成
如對本判決上訴，須於判決送達後廿日內向本院提出上訴狀
中　　　華　　　民　　　國　　九十一　　年　　　七　　　月　　三十一　　日
　　　　　　　　　　　　　　　　　　　　　　　　　法院書記官　高秋芬
